臺灣高等法院民事判決　　　　　　　95年度重上更(二)字第27號
　　上　訴　人　己○○
　　　　　　　　　　　　　　號.
　　上　訴　人　辛○○
　　上　訴　人　庚○○
　　上　訴　人　戊○○
　　上　訴　人　丁○○
　　　　　　　　　　　　　　之.
　　上5人共同
　　訴訟代理人　詹益煥律師
　　被上訴人　　甲○○
　　被上訴人　　寅○○
　　被上訴人　　壬○○
　　被上訴人　　卯○○
　　被上訴人　　癸○○
　　被上訴人　　子○○
　　被上訴人　　丑○○
　　被上訴人　　丙○○
　　被上訴人　　乙○○
　　上9人共同
　　訴訟代理人　吳宏城律師
　　複代理人　　陳怡勝律師
　　　　　　　　辰○○
上列當事人間，因土地所有權移轉登記事件，上訴人對於中華民
國85年10月28日臺灣桃園地方法院83年度重訴字第157號第一審
判決，提起上訴，經最高法院第二次發回更審，本院於96年12月
4日言詞辯論終結，判決如下：
 　　主　文
一、原判決關於駁回後開第2、3、4項之訴（除變更之訴部分外
    ），及訴訟費用之裁判除減縮、和解部分外，均廢棄。
二、被上訴人癸○○、子○○、寅○○、丑○○、乙○○、丙○
    ○就其被繼承人陳群芳所有如附表貳所示土地應有部分應辦
    理公同共有繼承登記。
三、被上訴人應將如附表所示土地各分別共有或公同共有之應
    有部分移轉登記為上訴人己○○、辛○○、庚○○、戊○○
    各應有部分各四分之一所有。
四、被上訴人應將如附表肆所示土地應有部分移轉登記為上訴人
    丁○○所有。
五、第一、二審除確定及減縮部分、已和解部分外，與變更之訴
    訟費用，及發回前第三審訴訟費用，均由被上訴人連帶負擔
    。
　　事實及理由
甲、程序方面：
一、系爭土地即桃園縣大溪鎮○○段387之4地號面積0.0236公頃
    ，業經土地重劃，其新地號為仁善段351地號面積則為0.013
    321公頃。埔頂段389之2地號已因分割出389之4地號面積0.0
    007公頃並經徵收，復因土地重劃，變更新地號為仁善段348
    地號面積0.046137公頃。另埔頂段390之1地號面積0.1095公
    頃，經土地重劃後之新地號為仁善段350地號面積0.061638
    公頃，均有土地登記簿謄本在卷可參 (見更審前本院重上更
    (一)卷(一)第80至158頁)，為此上訴人依情事變更原則，變更為
    對新地號及面積之請求，經核並無不合，應予准許。
二、又桃園縣大溪鎮○○段389地號497平方公尺、仁善段348地
    號461.37平方公尺、仁善段350地號616.38平方公尺、仁善
    段351地號133.21平方公尺等4筆土地，迄今仍登記為已故陳
    群芳所有各應有部分240分之17，被上訴人癸○○、子○○
    、寅○○、丑○○、乙○○、丙○○為其繼承人而未辦繼承
    登記，故上訴人於本院就此部分變更訴之聲明，又關於請求
    辦理繼承登記部分，上訴人於本院審理中變更請求辦理公同
    共有繼承登記如下述上訴聲明(二)所載 (見本院卷第176頁)，
    均合於民事訴訟法第255條第1項第2款「請求之基礎事實同
    一」事由，應予准許。
三、本院前審被上訴人陳達芳於更審前本院86年度重上字第207
    號判決其敗訴部分，並未提起第三審上訴，是陳達芳部分已
    告確定。又本院前審被上訴人陳春明雖就更審前本院86年度
    重上字第207號判決對其不利部分，提起第三審上訴，惟經
    最高法院以93年度台上字第376號判決駁回，因而陳春明部
    分亦告確定，併予敘明。
四、本件經最高法院發回本院更審後，嗣於本院審理中，上訴人
    與陳正芳、陳胤芳、陳永芳、廖英裕及莊陳瑞禾、巫陳瑞士
    成立和解，有和解筆錄附卷可稽（見更審前本院重上更(一)卷
    (二)第94頁、卷(三)第10頁），是本件被上訴人陳正芳、陳胤芳
    、陳永芳、廖英裕及莊陳瑞禾、巫陳瑞士已脫離訴訟，再予
    敘明。
乙、實體方面
一、上訴人起訴主張：上訴人之父陳乞食（嗣改名為陳臣袍）曾
    與訴外人陳英芳（其繼承人即為被上訴人甲○○、壬○○、
    卯○○）、陳群芳（其繼承人即為被上訴人癸○○、子○○
    、寅○○、丑○○、丙○○、乙○○）、陳永芳、陳韶芳（
    其繼承人為陳永芳、陳瑞綢【已，繼承人為廖英裕】、莊
    陳瑞禾、巫陳瑞士）、陳春明、陳達芳、陳火祥（其繼承人
    為陳正芳、陳胤芳），分別共有坐落桃園縣大溪鎮○○段第
    278地號等26筆土地。民國（下同）42年間，政府實施耕者
    有其田政策，原共有之26筆土地，僅餘291之8（嗣分割出29
    1之75）、291之15、291之30、387之1（嗣分割出387之4）
    、388之1、389（嗣分割出389之2）、390（嗣分割出390之1
    ）等土地未被徵收，面積共為2.9139公頃。就已被徵收之土
    地部分，陳臣袍並未取得徵收補償金，依桃園縣大溪鎮私有
    耕地放領清冊及台灣土地銀行桃園分行補償地價結計清單，
    暨公營事業四公司股票計算清單所示，皆由已故之陳火祥代
    表具領。前開未被徵收之土地，除陳臣袍以外之其他共有人
    應有部分合計之面積為2.4663公頃，因陳臣袍自耕中故未被
    徵收，雙方為辦理持分交換登記，陳永芳、陳韶芳、陳春明
    、陳達芳及陳火祥、陳英芳、陳群芳等人乃於68年12月8日
    出具協議書，同意上訴人辦理前開土地之交換登記，並書立
    切結書，向桃園縣政府表示同意上訴人辦理該等土地之交換
    登記，但被上訴人及其他共有人均不依該協議書所約定內容
    辦理，爰訴請被上訴人及其他共有人應就原判決附表一所列
    土地協同上訴人己○○、辛○○、庚○○及戊○○向地政機
    關辦理所有權交換登記與上訴人己○○、辛○○、庚○○及
    戊○○所有。其次，陳永芳、陳韶芳、陳春明、陳達芳、陳
    火祥、陳英芳、陳群芳等前開保留交予陳臣袍耕作面積0.66
    71公頃部分，於68年9月27日與上訴人丁○○另簽訂買賣契
    約書，將地號388之1地號0.1233公頃、389地號0.1324 公頃
    、390地號0.4767公頃，各應有部分七分之六，合計0.6278
    公頃土地出售予丁○○，並已收受全數之價金，惟上開388
    之1、389、390地號三筆（嗣分割為五筆）土地，被上訴人
    及其他共有人應有部分為85%，合計面積為0.6225 公頃。又
    未被徵收放領土地，被上訴人及其他共有人共有面積2.4663
    公頃，應交換登記2.2468公頃，相減得0.2195公頃，為交換
    登記剩餘面積，是被上訴人及其他共有人所能出賣者僅為此
    部分而已，故此部分另依不動產買賣契約書之契約關係，請
    求被上訴人及其他共有人應就原判決附表二所列土地協同上
    訴人丁○○向地政機關辦理所有權移轉登記與上訴人丁○○
    所有。另前開買賣契約之附註中亦註明應將291之1地號溜地
    1.3669公頃，無條件移轉登記予丁○○，而該土地現為被上
    訴人癸○○、子○○、寅○○、丑○○、乙○○、丙○○登
    記各應有部分82860分之667，伊等6人為陳群芳之繼承人，
    是上訴人丁○○得本於不動產買賣契約書法律關係，請求移
    轉登記為丁○○所有等情。上開請求，原審判決上訴人敗訴
    ，上訴人不服，提起上訴（其中埔頂段291之75地號0.0031
    公頃土地遭徵收而撤回請求。埔頂段389地號原面積0.0498
    公頃，因分割增加389之1地號面積0.0001公頃被徵收，故38
    9地號面積亦縮減請求為0.497公頃。埔頂段387之1地號面積
    0.0258公頃，因被上訴人陳永芳、陳韶芳、陳春明之應有部
    分已出賣他人，亦撤回此部分之請求。另埔頂段291之1地號
    面積1.3369公頃，被上訴人陳春明之應有部分已出賣，上訴
    人亦撤回此部分之請求。另陳春明、陳達芳部分經本院前審
    判決其等敗訴，陳達芳未聲明不服，陳春明則於上訴後經最
    高法院駁回其上訴，均已告確定。），並於本件經最高法院
    發回本院更審後，聲明：(一)原判決除確定及已和解成立部分
    外廢棄。(二)前開廢棄部分：1.被上訴人癸○○、子○○、寅
    ○○、丑○○、丙○○、乙○○就其被繼承人陳群芳所有如
    附表貳所示土地應有部分應辦理公同共有繼承登記。2.被上
    訴人應將如附表所示土地應有部分移轉登記為上訴人己○
    ○、辛○○、庚○○、戊○○各應有部分四分之一所有。3.
    被上訴人應將如附表肆所示土地應有部分移轉登記為上訴人
    丁○○所有。(三)歷審訴訟費用由被上訴人負擔。
二、被上訴人則以：否認有持分交換義務，自無簽立持分交換協
    議書之必要。且上訴人提出之協議書及同意書，前後曾有日
    期為68年12月8日及70年6月2日二份，顯有疑問。而陳群芳
    於69年間即已死亡，如何能於70年6月2日再於該協議書上用
    印？又陳韶芳自42年6月2日起，即因精神分裂病長期住院治
    療，並無行為能力，又何以能在該協議書上蓋章？再者，上
    訴人雖提出陳春明等人之印鑑證明，但其中陳群芳之印鑑證
    明係於68年12月29日申請，但上訴人提出之另一份協議書之
    簽訂日期為68年12月8日，卻在該印鑑證明申請之前，顯不
    合理，足認上訴人提出之2份協議書及同意書，均係出於偽
    造。上訴人於原審所提出本協議書所附之陳永芳、陳韶芳及
    陳英芳三人印鑑證明出具之時間分別為62年10月及11月，時
    間與協議書日期相去6年，足見該印鑑證明非為制作本協議
    書而提出，不能證明協議書之真正。至上訴人所提買賣契約
    書，陳英芳於前開處所所蓋之印文，與上訴人所提出之印鑑
    證明不符，此經法務部調查局鑑定在案，亦可認上開買賣契
    約亦非真正。有關2份協議書之由來，上訴人首於原審證稱
    「68年間本要去辦登記的，但是鄭隨、尤日新、陳進來死亡
    ，所以後來再補立過，重新再寫1份」 (原審83年10月5日言
    詞筆錄)，而鄭隨乃於53年11月2日死亡 (繼承登記於74年8
    月9日辦理)，尤日新於51年9月死亡 (繼承登記於73年6月8
    日辦理)，足證第2份70年補立之協議書，應係鄭隨及尤日新
    之繼承人於74年辦理繼承登記以後始製作。是上訴人依非真
    正之協議書、同意書及買賣契約所為本件之請求，自屬無據
    ，不應准許等語，資為抗辯，並於本院聲明：(一)上訴駁回。
    (二)歷審訴訟費用由上訴人負擔。
三、兩造不爭之事實：
(一)42年政府實施耕者有其田前，上訴人之父陳乞食（嗣改名陳
    臣袍）與更審前本院重上字被上訴人陳永芳、陳韶芳（後者
    繫屬更審前本院重上字案後於89年11月19日仙逝，由其繼承
    人陳永芳、陳瑞綢、莊陳瑞禾、巫陳瑞士聲明承受訴訟）、
    已故陳火祥（繼承人為前審被上訴人陳正芳、陳胤芳）、已
    故陳英芳（繼承人為被上訴人甲○○、壬○○、卯○○）、
    已故陳群芳（繼承人為被上訴人癸○○、子○○、寅○○、
    丑○○、丙○○、乙○○）及更審前本院重上字判決應移轉
    登記確定之陳達芳與更審前本院重上字判決應移轉登記上訴
    最高法院判決上訴駁回之陳春明（以上諸人以下簡稱陳火祥
    等7人）共有桃園縣大溪鎮○○段第278地號土地等共計26筆
    。
(二)42 年耕者有其田政策實施，上開26筆土地中之291之8（嗣
    分割增291之75）、291之15、291之30、387之1（嗣分割增
    387之4）、388之1、389（嗣分割增389之2）、390（嗣分割
    增390之1）地號土地7筆（即嗣分割增為11筆）未被徵收放
    領，面積共為2.9139公頃。陳火祥等7人之應有部分合計面
    積為2.4663公頃。
    以上事實，為兩造所不爭執，並有土地謄本11份 (見更審前
    本院重上更(一)卷(一)第80至158頁)、戶籍謄本 (見原審卷第
    121至130頁) 在卷可稽，自堪信為真實。
四、兩造爭執之點：
(一)68年12月8日協議書七紙（印刷體）及共有人名冊一紙是否
    真正？
(二)68 年12月8日之自耕保留所有權交換移轉登記切結書一張是
    否真正？
(三)70 年6月2日協議書及同意書三紙（手抄本）是否真正？
(四)68年9月27日不動產買賣契約書是否真正？
(五)共有自耕保留土地登記持分計算表是否真正？
(六)被上訴人有無辦理應有部分交換登記之義務？
(七)買賣部分是否應辦理移轉登記？
(八)本件是否已罹於15年消滅時效？
(九)系爭未被徵收放領之7筆土地，上訴人之被繼承人是否自耕
    未出租？
五、上述協議書、切結書、協議書及同意書（70年6月20日）不
    動產買賣契約書均為真正：
(一)上開四種文件，與印鑑證明（見更審前本院重上字卷(二)第23
    頁至29頁）經送憲兵學校鑑定，鑑定結果除不動產買賣契約
    書（同前卷第12、13頁，後另論述）上「仝立契約書人：乙
    方賣主」下方「陳群芳」之印文因重覆蓋印，且右邊框有折
    痕，故無法鑑定外（但付款辦法下方陳群芳之印文與印鑑證
    明相符），契約當事人陳火祥、、陳英芳、陳群芳、陳韶芳
    、陳永芳、陳達芳、陳春明在4件文書上凡有蓋章者，其印
    文全與印鑑證明之印文相符，有該校以90年5月14日（90）
    執正字第2310號函送檢驗鑑定書在卷可按（見更審前本院重
    上字卷(三)第4頁以下）。
(二)印刷體之68年12月8日協議書7紙，與手抄節本70年6月2日「
    協議書及同意書」3紙，雖有日期先後不同、字體互異及後
    者加書「及同意書」四字之不同，但其上所蓋用之印文，核
    與所附印鑑證明相互吻合，已如前述。再審視其內容，二者
    除被徵收部份土地與共有人姓名、身分證字號均相同外，其
    前言：「敝人等所共有左列之共有土地，其出租部份經政府
    徵收，被徵收土地補償地價由出租之共有人自行分配，自耕
    部分經取得全體共有人之協議，請由政府逕為辦理交換登記
    於自耕之共有人所有，如實耕面積與應有持分面積稍有增減
    時，亦由共有人間自行協議解決，日後決無異議，恐口無憑
    ，特立協議書交政府存案辦理」等語，亦完全相同。再參酌
    前者印刷體部分，其應填列土地地號、面積、地目、等則等
    欄位已印妥，僅需手筆逐項填載即可，其上並已蓋用「桃園
    縣大溪鎮仁善里辦公處印」之印文（見原審卷第１冊第20頁
    反面）等情，上訴人所稱前者係政府印刷以供民眾使用，後
    者係上訴人己○○依前者手抄之備份，均於68年12月間簽訂
    協議書，即已備妥，並分別由簽協議書之人蓋用印鑑章，其
    中手抄部分留作備用，並非無稽。最高法院於本次發回意旨
    雖指摘「關於第二份手抄本70年6月2日『協議書及同意書』
    之由來，被上訴人曾稱：『68年間本來要去辦登記的，但是
    鄭隨、尤日新、陳進來死亡，所以後來再補立後，重新再寫
    一份』等語（見一審卷第一宗第66頁），與原審所認定：（
    協議書及同意書）係被上訴人己○○依前者（指協議書）手
    抄之備份，均於68年12月間簽訂協議書，即已備妥，並分別
    由簽協議書之人蓋用印鑑章，其中手抄部分留作備用，並非
    無稽云云，不相一致」乙節，惟查原審卷(一)第66頁83年10月
    5日言詞辯論筆錄固載有原告訴代陳稱：『68年間本來要去
    辦登記的，但是鄭隨、尤日新、陳進來死亡，所以後來再補
    立後，重新再寫一份』等語。惟上訴人辯稱：此係伊當時之
    訴訟代理人陳尚義律師誤陳，惟陳尚義律師已於85年10 月
    21日辯論意旨狀更正其陳述為『四、被告等出具之協議書係
    68年間為辦理交換登記而出具 (以打字印出)，原告己○○
    為求慎重，自行依該協議書抄寫一份，並同時由被告將印鑑
    用於其上，手寫之協議書並未押日期，以打字之協議書提出
    地政機關辦理後，迄無下文，乃與地政機關洽詢，承辦人員
    以共有人吳鄭隨等已亡，其繼承人未用印，且前提出之協議
    書找不到為由，要求原告另行補提，從而原告乃將備用手寫
    之協議書押入70年6月2日並予提出，是二份協議書均係68
    年間同時作成，並由原告用印其上，併此陳明。』 (見原審
    卷(二)第63頁背面)等語，經查上訴人原審訴訟代理人之更正
    上開陳述部分之辯論意旨狀，亦經被上訴人於85年10月21日
    收受，對於上訴人上開事實陳述之更正亦未異議或爭執，並
    為言詞辯論 (見原審卷(二)第64頁背面、第60頁)，自應認被
    上訴人同意上訴人嗣後更正之上開事實，故上訴人之更正後
    之陳述與上開認定並無不符，併此敘明。
(三)被上訴人雖辯稱前揭印刷體之「協議書」，與手書體之「協
    議書及同意書」，前者日期為68年12月8日，後者日期為70
    年6月2日，已有不同，且陳群芳早於69年死亡，何能於70年
    6月2日之協議書及同意書上蓋章？顯見協議書及同意書係出
    於偽造等語。但查，前已言及，前揭「協議書」與所附印鑑
    證明書上，關於陳群芳部分均屬真正，其印鑑證明日期為68
    年12月29日，協議書簽訂日期則為68年12月8日，但均在陳
    群芳死亡之前。而印鑑章之蓋用與印鑑證明之領用原屬二事
    ，印鑑證明無非用以證明其蓋用印鑑之真正，本無於蓋用印
    鑑之前，應先領用印鑑證明之理，是縱認陳群芳領用印鑑證
    明係在蓋用印鑑之後，亦難遽認蓋用印鑑行為係出於偽造。
    況證人即大溪鎮仁善里里長亦於原審明確證稱：「當時仁善
    里辦公處印與陳福泉印是我用印的，是己○○拿協議書與印
    章給我蓋，當時我有就印鑑證明與協議書上的印文核對無誤
    後才蓋章的」、「（陳群芳的印鑑證明是68年12月29日才申
    請出，為何68年12月8日就蓋章？）當時印鑑證明全部都有
    交，我核對無誤後才蓋的」等語（見原審卷第1冊第140頁正
    、反面），則亦不無於68年12月8日陳群芳等人已先為協議
    書上印鑑章之蓋用，但至68年12月29日所有立協議書人之印
    鑑證明收齊後，始交由里長用印，里長於用印時疏未注意修
    改協議書之日期所致，惟均無礙於該協議書真正之認定。又
    證人即承辦上訴人己○○前申請辦理系爭土地交換登記之大
    溪地政事務所人員黃泓盛亦於原審證稱：「約於68年、69年
    左右，僅己○○一人出面接觸而已‧‧‧當時的事實是己○
    ○一人來辦理‧‧‧協議書、同意書及切結書均係由證人交
    己○○帶回蓋章」、「有（提出協議書及印鑑證明）。」、
    「共有人之陳火祥、陳英芳已死亡，故將本案移至桃園縣政
    府地政課地籍股‧‧‧，我們至止就終結此案」等語（見原
    審卷第1冊第21頁、第22頁），經核與桃園縣政府82府地籍
    字第162039號函載內容相符（同前卷第24頁），再參以上訴
    人己○○早於68 、69年間即提出系爭土地交換登記之申辦
    ，然時至82年9月13日始經桃園縣政府以前揭函件，謂原所
    有人陳火祥、陳英芳已死亡，應先辦理繼承登記後，另檢附
    協議書及同意書憑辦等情，上訴人所稱己○○備齊印鑑證明
    書、戶籍謄本等書件後併與前者即協議書正本送請辦理持分
    交換登記，久未辦妥向受理機關查詢，承辦人員稱：該政府
    印製協議書正本等一時無法覓及，囑上訴人另行補提協議書
    憑辦。己○○為亡羊補牢遂將後者之手抄節本加填70年6月2
    日補提等情，自可採信。
(四)被上訴人雖於更審前另辯陳韶芳自42年6月2日起至81年7月9
    日止，因精神分裂病於台灣省私立台北仁濟院附設仁濟療養
    院新莊分院住院治療，並於81年10月14日經法院宣告為禁治
    產人，實無法於系爭協議書上蓋章乙節，並提出診斷證明書
    及台灣台北地方法院81年禁字第30號裁定為證（同前卷第76
    、77頁）。但查陳韶芳雖因精神疾病長期間住院治療，嗣經
    法院宣告禁治產，但其於前揭住院期間是否全天陷於無意識
    能力，並無法自前開診斷書及禁治產裁定獲得佐證，而被上
    訴人復未就此更為完足之舉證證明，且陳韶芳於前揭住院期
    間，於68年到70年間亦有一次外出、一次外宿之記錄，此亦
    有該分院90年8月7日北仁附療新字第38號函可按（見更審前
    本院重上字卷(三)第179頁），且兩造關於陳韶芳部分，業經
    於更審前本院和解，兩造並於本院陳明對於陳韶芳於系爭協
    議書上蓋章乙節已均不爭執 (見本院卷第27頁)，是被上訴
    人於更審前所辯陳韶芳無法於協議書蓋章，亦不可採。
(五)綜上，足證上述協議書、切結書、協議書及同意書（70年6
    月20日）不動產買賣契約書均為真正。
六、共有自耕保留土地登記持分計算表為真正：
　　查該計算表有大溪地政事務技士黃盛泓職章，此為公文書，
  　應視為真正，被上訴人抗辯其非真正並不足採。上訴人依該
    計算表計算出被上訴人應為移轉登記之應有部分（詳如附表
    壹），並無不合，被上訴人抗辯其應有部分之計算有問題云
    云，並無法舉證以實其說，其抗辯不足採。
七、被上訴人有辦理應有部分交換登記之義務：
    上訴人等主張伊等之被繼承人陳乞食（陳臣袍）於42年5月
    間，未曾領取桃園縣大溪鎮○○段第278地號等26筆土地其
    中之19筆土地，經政府徵收之補償費，該19筆土地之徵收補
    償費全由陳火祥具領完訖，為此雙方協議書辦理系爭土地交
    換登記，並於協議書內載：「土地補償價由出租之共有人自
    行分配」等情，除有協議書可按外，並另舉桃園縣大溪鎮地
    政事務所88年1月14日溪地4字第242號函（見更審前本院重
    上字卷(二)第36頁）、台灣土地銀行桃園分行87年8月26日桃
    金870068號函及87年11月30桃金字第8700956號函覆資料為
    證。而參諸台灣土地銀行桃園分行87年8月26日檢送之補償
    地價結計清單，及代理換發出售公營事業四公司股票計算清
    單，上開股票計算清單及地價結計清單，均僅載戶號及戶名
    ，並由陳火祥代表領取。而被上訴人並未舉證證明陳火祥所
    代表領得之補償金已分配予上訴人之被繼承人陳乞食（陳臣
    袍），上訴人為此主張始有本件系爭土地交換登記之協議，
    自屬信而有徵。被上訴人雖以前揭有關戶號643、及643之1
    之「地價結計清單」兩筆（見更審前本院重上字卷(一)第232
    及233頁），均載有：「陳乞食（即陳臣袍）君係本戶共業
    人，其應扣欠田賦款額業經本人（即陳火祥）同意」字樣，
    可證上訴人被繼承人陳臣袍亦同為上開補償費之受益人，否
    則陳火祥何需代表同意扣除所欠田賦為辯。惟此為陳火祥為
    領取補償時，需將所欠田賦結清所必然，縱認陳乞食確因此
    而受益（免田賦之繳交），但田賦與徵收之價格相差甚多，
    不能以免繳田賦即視為已收受補償費，是則無法據此否認陳
    乞食同意由陳火祥等具領補償，並成立系爭土地交換協議之
    事實，被上訴人即有依協議書為土地交換登記之義務。
八、本件上訴人依協議書請求交換登記並未逾15年之消滅時效：
    被上訴人否認陳乞食（陳臣袍）為系爭土地所有權人，及縱
    使有請求權，其性質屬債權請求權，早已逾15年之消滅時效
    時間乙節。經查本件上訴人係本於協議書請求所有權移轉登
    記，系爭土地原所有權之歸屬，無礙於本件之判斷。而系爭
    協議書於68年12月9日（或12月29日）簽訂，上訴人於83年9
    月17日提起本件訴訟（見原審起訴狀收狀戳記），經核尚未
    逾15年之時效期間，被上訴人以時效完成為辯，亦非可採。
九、買賣部分，應辦理所有權移轉登記：
    上訴人丁○○另依買賣關係，請求被上訴人分別辦理所有權
    移轉登記部分，經查丁○○主張之事實，已據提出68年9月
    27日之不動產買賣契約書乙件為證（見原審卷第1冊第12、1
    3頁），被上訴人雖否認其真正。但查：
(一)該不動產買賣契約書上「三付款辦法：」下方，「三付款辦
    法：第(四)項」下方，「仝立契約書人：乙方賣主」關於陳火
    祥之印文，與陳火祥之台北市中山區戶政事務所印鑑證明之
    印文相吻合；不動產買賣契約書上「三付款辦法：第(四)項」
    下方，關於陳英芳之印文，與台北市大安區戶政事務所印鑑
    證明上陳英芳之印文相吻合；不動產買賣契約書上「三付款
    辦法：第(四)項」下方，關於陳群芳之印文，與台北市大安區
    戶政事務所印鑑證明上陳群芳之印文相吻合；該不動產買賣
    契約書上「三付款辦法：」下方，「三付款辦法：第(四)項」
    下方，關於陳韶芳之印文，與桃園縣中壢市戶政事務所印鑑
    證明上陳韶芳之印文相吻合；不動產買賣契約書上「三付款
    辦法：」下方，「三付款辦法：第(四)項」下方，關於陳永芳
　　之印文，與桃園縣中壢市戶政事務所印鑑證明上陳永芳　之
    印文相吻合；不動產買賣契約書上「三付款辦法：」下方，
    「三付款辦法：第(四)項」下方，關於陳達芳之印文，與台北
    市中山區戶政事務所印鑑證明上陳達芳之印文相吻合；不動
    產買賣契約書上「三付款辦法：」下方，「三付款辦法：第
    (四)項」下方，關於陳春明之印文，與台北市松山區戶政事務
    所印鑑證明上陳春明之印文相吻合。僅不動產買賣契約書上
    「仝立契約書人：賣主陳群芳」下方「陳群芳」之印文因重
    覆蓋，且右邊框有折痕而無鑑定，已有憲兵學校（９０）執
    正字第2310號函附鑑定書在卷可按 (見更審前本院重上卷(三)
    第2至115頁)。雖該不動產買賣契約書中，「仝立契約書人
    」乙方賣主陳群芳、陳永芳、陳韶芳等部分，均先由陳英芳
    蓋章於其姓名下，且該陳英芳所蓋用印章之印文與印鑑證明
    之印文不同，而有法務部調查局84年4月11日陸(二)字第84034
    533號鑑定通知書一份在卷（見原審卷(一)第207頁）。然該印
    文不同於印鑑證明，並非等同於偽造，況陳群芳、陳永芳、
    陳韶芳嗣均再於下方蓋用與印鑑證明相符之印章，要難憑此
    即認系爭不動產買賣契約書為不實。
(二)本院再將68年9月27日不動產買賣契約書原本2張 (資料一)
    、手抄本協議書及同意書原本3張 (資料二)、印刷體協議書
    原本7張及十行紙手書共有人員名冊原本1張 (資料三)、自
    耕保留所有權交換移轉登記切結書原本1張 (資料四)，及上
    蓋印之「陳火祥、陳英芳、陳群芳、陳韶芳、陳永芳、陳達
    芳、陳春明」印文與印鑑證明原本各1張 (資料五)，函送憲
    兵司令部刑事鑑識中心鑑定：1.送鑑資料(一)至(四)上蓋印之「
    陳火祥、陳英芳、陳群芳、陳韶芳、陳永芳、陳達芳、陳春
    明」印文是否相符? 2.送鑑資料(一)至(四)上印文是否為民國68
    年所蓋用? 3.送鑑資料(一)上「陳群芳、陳永芳、陳韶芳」印
    文與三人簽名下「陳英芳」印文蓋印時間是否相同? 經該中
    心鑑定結果亦為：「一、送鑑編號A12「陳火祥」印文與編
    號A1至A11「陳火祥」印文間文字、邊框均吻合。二、送鑑
    編號B12「陳英芳」印文與編號B2至B11「陳英芳」印文間文
    字、邊框均吻合。三、送鑑編號C12「陳群芳」印文與編號
    C1 、C2、C5、C7至Cll「陳群芳」印文間文字、邊框均吻合
    。四、送鑑編號D12「陳韶芳」印文與編號D1、D2、D5至Dll
    「陳韶芳」印文間文字、邊框均吻合。五、送鑑編號E12「
    陳永芳」印文與編號E1至E10「陳永芳」印文間文字、邊框
    均吻合。六、送鑑編號F12「陳達芳」印文與編號F1至Fll「
    陳達芳」印文間文字、邊框均吻合。七、送鑑編號G12「陳
    春明」印文與編號Gl至G11「陳春明」印文間文字、邊框均
    吻合。八、送鑑編號Bl、C3、Ell印文有蓋印滑動情形，無
    法比對; 另編號C4、C6、D4墨色蓋印過淡且印文紋線受文件
    上碳粉干擾，編號D3墨色蓋印過淡，亦無法比對。九、上述
    編號請對照鑑驗報告書內鑑定步驟之資料分類項。十、因印
    文特徵比對易受自然變異因素 (如沾墨濃度、施印壓力、襯
    墊物、磨損、蓋印時間差距等)影響，且未提供實物章，故
    未就印文間特徵進行比對。十一、本中心目前並無印文蓋印
    時間鑑定項目，鑑驗項目第二、三項建請轉送其他單位為宜
    。」等情，有該中心96年10月4日安鑑字第0960001560號鑑
    定書可按。
(三)再系爭不動產買賣契約書已載明不動產標示（包括地號、面
    積）及價金，為求慎重並於付款辦法之約定部分，由出賣人
    逐一用印確認，縱出賣人未各表示其應有部分，亦無礙於買
    賣之成立。雖不動產買賣契約書所載，買賣標的之土地總面
    積僅有0.7324公頃，但於附註批明(一)中，卻記載應將面積
    2.0284公頃之388地號土地無條件移轉登記予丁○○，但依
    契約自由原則，本無不可。況該土地為溜地目，出賣人已向
    石門水利會領款有案，賣方為此不負交還責任，並經雙方批
    明，顯於其時對出賣人而言，無甚價值，乃同意無條件過戶
    ，亦難認其約定與常情有違。至陳群芳、陳永芳、陳韶芳及
    陳春明於「仝立契約書人」部分所載「代」字部分，經查伊
    等嗣並經分別於其下方或付款辦法處蓋用與印鑑證明相同之
    印章，已如前述，自無無權代理之問題。是被上訴人所辯系
    爭不動產買賣契約書為不實，並不可採。
(四)查出賣人陳火祥等七人就系爭土地經保留未被徵收放領之土
    地0.6671公頃，與上訴人丁○○簽訂買賣契約書，買賣標的
    載明：第一條：不動產標示：大溪鎮388-1面積0.1233公頃
    ，389面積0.1324公頃，390面積0.4767公頃三筆，七分之一
    屬陳臣袍所有，確實面積0.6278甲（按係「公頃」之誤，依
    三筆合計為0.7324公頃，乘七分之六得0.6278公頃足見）。
    附註批明：388溜面積2.0 248公頃（大坡）。291-1溜
    面積1.3369公頃（新坡）。以上二筆溜亦無條件過戶，有不
    動產買賣契約書可按。惟上開388-1、389、390地號三筆（
    嗣分割為五筆）土地，被上訴人及其被繼承人之應有部分為
    85%（見原審卷附土地登記簿謄本），合計面積為0.6225公
    頃。其未被徵收放領土地，被上訴人及其被繼承人共有面積
    2.4663公頃，其中應辦理前揭交換登記者為2.2468公頃，相
    減得0.2195公頃，為交換登記後剩餘面積，故被上訴人及其
    被繼承人所能出賣者僅此0.2195公頃，（就此計算方式，被
    上訴人並無意見，亦如前述），從而丁○○求為判決如聲明
    第五項所示，自應准許。
(五)另291-1地號溜地1.3369公頃，現僅被上訴人癸○○、子○
    ○、寅○○、丑○○、乙○○、丙○○登記各應有部分82、
    860分之667（見原審卷附土地登記簿謄本），伊6人為陳群
    芳之繼承人，丁○○本於不動產買賣契約書（及繼承法律關
    係），提起本件訴訟並無不合，被上訴人此部分抗辯，亦不
    可採。
十、至於系爭未被徵收放領之7筆土地，上訴人主張其被繼承人
    陳臣袍自耕未出租部分，則為被上訴人所否認，惟查陳臣袍
    戶籍登記為自耕農，而陳火祥、陳正芳、陳英芳、陳群芳、
    陳永芳、陳韶芳、陳達芳、陳春明之戶籍謄本則未登記為自
    耕農，此有戶籍謄本足憑 (見原審卷(一)第30至38頁、本院卷
    第38、39頁)，而被上訴人對於陳臣袍有未自耕而出租乙節
    ，亦未能舉證以實其說，尚難採信，自應認上訴人之主張陳
    臣袍確係自耕系爭7筆土地未出租等情為可採。
十一、綜上所述，上訴人依協議書之約定，請求被上訴人辦理所
    有權移轉登記（其中被上訴人癸○○、子○○、寅○○、丑
    ○○、乙○○、丙○○應先就其被繼承人陳群芳所有如附表
    貳所示土地應有部分辦理公同共有繼承登記。被上訴人應將
    如附表所示土地各分別共有或公同共有之應有部分移轉登
    記為上訴人己○○、辛○○、庚○○、戊○○各應有部分各
    4分之1所有，為無不當，應予准許。又上訴人丁○○另依不
    動產買賣契約，請求被上訴人將如附表肆所示土地各分別共
    有或公同共有之應有部分移轉登記為上訴人丁○○所有，亦
    無不合，應予准許。原審疏未詳查，遽駁回上訴人之請求（
    減縮及變更部分及本院和解部分除外），尚有未合。上訴論
    旨，指摘原判決此部分不當，聲明廢棄改判，為有理由，應
    由本院就此部分，予以廢棄改判如主文第2、3、4項所示。
十二、本件事證已臻明確，兩造其餘之攻防方法經審酌認與判決
    結果不生影響無庸逐一論述併此敘明。
丙、據上論結，本件上訴為有理由，爰依民事訴訟法第450條、
    第85條第2項，判決如主文。
中　　華　　民　　國　　96　　年　　12　　月　　18　　日
                    民事第五庭
                        審判長法  官  魏麗娟
                              法  官  陳博享
                              法  官  蔡芳齡
正本係照原本作成。
如不服本判決，應於收受送達後20日內向本院提出上訴書狀，其
未表明上訴理由者，應於提出上訴後20日內向本院補提理由書狀
（均須按他造當事人之人數附繕本）上訴時應提出委任律師或具
有律師資格之人之委任狀；委任有律師資格者，另應附具律師資
格證書及釋明委任人與受任人有民事訴訟法第466條之1第1項但
書或第2項（詳附註）所定關係之釋明文書影本。
中　　華　　民　　國　　96　　年　　12　　月　　19　　日
　　　　　　　　　　　　　　　書記官  鄭麗兒
附註：
民事訴訟法第466條之1（第1項、第2項）：
對於第二審判決上訴，上訴人應委任律師為訴訟代理人。但上訴
人或其他法定代理人具有律師資格者，不在此限。
上訴人之配偶、三親等內之血親、二親等內之姻親，或上訴人為
法人、中央或地方機關時，其所屬專任人員具有律師資格並經法
院認為適當者，亦得為第三審訴訟代理人。
